最高法院民事判決　　　　　　　九十四年度台上字第四三一號
　　上　訴　人　戊 ○ ○
　　　　　　　　　　　　　52.
　　訴訟代理人　詹 益 煥律師
　　被 上訴 人　己 ○ ○.
　　　　　　　　　　　　　巷1.
　　　　　　　　辛 ○ ○
　　　　　　　　庚 ○ ○
　　　　　　　　癸 ○ ○
 　　　　　　　 甲 ○ ○
　　　　　　　　　　　　　號5.
　　　　　　　　丙 ○ ○
　　　　　　　　壬 ○ ○
　　　　　　　　丁○○○
　　　　　　　　乙 ○ ○
上列當事人間請求土地所有權移轉登記事件，上訴人對於中華民
國九十三年六月十五日台灣高等法院第二審更審判決（八十九年
度重上更(一)字第一四七號），提起上訴，本院判決如下：
    主  文
原判決關於命上訴人給付及該訴訟費用部分廢棄，發回台灣高等
法院。
    理  由
本件被上訴人主張：上訴人與訴外人許天城於民國五十五年間，
在台北縣三重市○○○段菜寮小段五○之九、五○之二三、五一
之八、五一之一八號等四筆土地上合夥興建四樓房屋十棟，共四
十戶預售，伊或伊之前手購買其中七棟之房屋。詎上訴人於未完
成交屋前，即避不見面，伊及伊之前手乃自行完成建築。嗣於辦
理系爭房屋所有權登記時，因上訴人尚未取得土地所有權，而未
能就土地部分實施分割及辦理所有權移轉登記，經調查土地登記
資料，始知五○之九、五○之二三號（重測後改為福德南段八四
九、八五○號）二筆建地已由上訴人以法院拍賣為原因，於七十
五年四月二十一日取得所有權登記。上訴人既與許天城合夥出售
系爭房屋及基地，自有將系爭土地所有權移轉登記與伊之義務等
情，爰依買賣之法律關係，求為命上訴人將系爭土地依如原判決
附圖（下稱附圖）所示方法為分割，並為土地所有權移轉登記與
伊之判決。
上訴人則以：伊係提供土地，由許天城提供資金，合建系爭房屋
，各自銷售分得之房屋，雙方並無合夥關係；二之二號三樓房屋
買受人原載「薛阿菊」嗣為丙○○，伊否認與丙○○間有買賣關
係，其餘被上訴人均非買受人，自不得本於買賣契約為請求。又
被上訴人辦理系爭房屋第一次建物所有權登記時，自行出具理由
書偽稱與伊訂立所有權買賣移轉契約書，於建物登記聲請書未列
伊為義務人，僅列「權利人」，係被上訴人逕為登記等語，資為
抗辯。
原審將第一審所為被上訴人敗訴之判決廢棄，改判如其聲明，無
非以：李莊印（二號一樓）於八十七年一月六日死亡、吳松吉（
六號二樓）於九十年一月十五日死亡，分別由繼承人甲○○、乙
○○繼承各該房屋所有權及房地買賣契約上權利，有戶籍謄本、
建物登記簿謄本及建物所有權狀可稽，並經證人己○○、吳鴻彥
、吳佳麗證述在卷；另李許端（二號二樓）於八十七年十月三十
日將房屋及買賣契約上權利讓與己○○，並於八十八年三月二十
二日辦理建物移轉登記，亦有建物登記謄本可稽，其等分別具狀
聲明承當訴訟，上訴人未為反對之表示，准其等承當訴訟而成為
當事人。次查，被上訴人主張上揭事實，業據提出房地位置圖、
土地及建物登記謄本、房屋訂購契約書、土地及樓房買賣契約書
、收據、房屋現狀詳表、房屋所有權狀、土地分割及移轉圖面、
使用執照等件為證。且系爭房屋已於七十一年至七十五年間分別
辦理第一次登記，其使用執照正本現由被上訴人保管，辦理建物
第一次登記時，曾提出該使用執照影本為附件，為兩造所不爭執
，而系爭房屋第一次登記，並非由使用執照上載起造人即上訴人
出名聲請，係被上訴人或其前手分別於七十年十二月十五日、七
十二年四月一日出具內載「經被上訴人向起造人戊○○購買系爭
房屋，因年代已久，雖辦理房屋稅稅籍登記，然買賣契約已遺失
，無法辦理建物第一次登記，故聲明如有虛偽不實，致損害第三
人權益，願負法律上一切責任」之理由書、切結書，向地政機關
申報系爭房屋第一次登記，衡情，被上訴人或其前手果真繳清價
款，經上訴人同意辦理登記，當無不出面辦理，而須由被上訴人
或其前手出具理由書或切結書聲明負責以代買賣契約之理。被上
訴人又無證據證明已付清價款。是上訴人抗辯系爭買賣價款並未
付清，堪信為真實。再者，上訴人曾與許天城於六十一年九月一
日聯名通知丙○○等繳交尾款俾辦理過戶手續，足認是時已得請
求被上訴人給付價款。被上訴人迄未付清價款，已罹十五年時效
期間，既為時效抗辯，上訴人就該價款主張與被上訴人請求系爭
土地所有權移轉登記為同時履行抗辯，尚非有據。復查，己○○
之前手余初月於五十五年三月九日與上訴人簽約買受附圖編號(1)
一號一樓房屋，己○○受讓該契約之權利，並於七十一年十二月
十日辦理第一次登記為所有人; 又陳保全以其妻陳張阿珠名義於
五十五年三月二十八日與上訴人簽約買受附圖編號(1)一號二樓房
屋，並於七十一年十二月十日辦理建物第一次登記為所有人，嗣
因陳保全死亡，由陳梅玲、庚○○繼承，於八十年四月二十九日
以夫妻聯合財產更名登記為陳全所有，同日並分割繼承登記為陳
梅玲、庚○○各二分之一，陳梅玲復於八十年八月十二日死亡，
由癸○○繼承，均繼承系爭契約權利; 辛○○之前手李石川於五
十五年三月十一日與上訴人簽約買受附圖編號(1)一號三樓房屋，
辛○○受讓該契約之權利，並於七十一年十二月十日辦理建物第
一次登記為所有人；李莊印之母李許端於五十五年十一月七日與
上訴人簽約買受附圖編號(2)二號一樓房屋，李莊印受讓該契約之
權利，依契約第六條約定，指定登記李莊印為所有人，並於七十
一年十二月十日辦理建物第一次登記為所有人；李許端與上訴人
簽約買受附圖編號(2)二號二樓房屋，於七十一年十二月十日辦理
建物第一次登記為李許端所有，嗣於八十八年三月二十二日移轉
登記與己○○，並將契約之權利讓與己○○；壬○○於五十五年
三月一日與上訴人簽約買受附圖編號(3)三號一樓房屋，於七十二
年六月十一日辦理第一次登記為所有人；丁○○○之夫李福來於
五十五年三月四日與上訴人簽約買受附圖(6)六號一樓房屋，再讓
與契約之權利予丁○○○，依契約第六條約定，指定登記丁○○
○為所有人，並於七十二年六月十一日辦理建物第一次登記時；
李福來於五十五年三月四日與上訴人簽約買受附圖編號(6)六號二
樓房屋，再讓與契約之權利予吳松吉，依契約第六條約定，指定
登記吳松吉為所有人，並於七十二年六月十一日辦理建物第一次
登記時，嗣吳松吉於九十年一月十日死亡，由乙○○繼承該屋所
有權及契約上權利等情，為兩造所不爭，堪信為真實。又查，訴
外人薛阿菊於五十五年四月一日與上訴人簽約買受附圖編號(2)二
號三樓房屋，嗣薛阿菊將契約之權利義務讓與丙○○，由丙○○
續繳價款，並於七十一年十二月十日辦理第一次登記為所有人等
情，有丙○○提出之系爭買賣契約書、建物登記謄本及上訴人與
許天城於六十一年九月一日聯名通知丙○○繳交尾款之通知書為
證。足見丙○○早將承擔契約權利義務之事通知上訴人，並為上
訴人所同意。上訴人抗辯丙○○無權依契約請求土地移轉登記，
為無可採。從而，被上訴人依其本人或繼承或受讓與上訴人間系
爭買賣契約之法律關係，請求上訴人辦理分割及土地所有權移轉
登記，為有理由，應予准許等詞，為其判斷之基礎。
按雙務契約當事人間互負之債務，既有履行上之牽連關係，即使
一方當事人之請求權因罹於時效而消滅，其同時履行之抗辯權則
無時效規定之適用，仍然存在。故他方當事人請求給付時，仍得
行使同時履行抗辯權，以拒絕自己之給付。原審竟認被上訴人就
系爭買賣價款迄未付清，已罹十五年時效期間，既為時效抗辯，
上訴人就該價款主張與被上訴人請求系爭土地所有權移轉登記為
同時履行抗辯，尚非有據云云，其所持法律上之見解，即有可議
。次按承受訴訟，觀之民事訴訟法第一百六十八條至第一百七十
二條規定，係指訴訟程序因當事人權利能力、訴訟能力或代理權
等之欠缺而當然停止，由其他有權利為訴訟行為之人續行訴訟而
言；而同法第二百五十四條所謂承當訴訟，則指訴訟繫屬中為訴
訟標的之法律關係移轉於第三人時，該第三人如經兩造同意，得
接替為移轉當事人之地位續行訴訟之謂，二者不同。查李莊印於
八十七年一月六日死亡、吳松吉於九十年一月十五日死亡，分別
由繼承人甲○○、乙○○繼承各該房屋所有權及房地買賣契約上
權利，其分別具狀聲明承受訴訟（見原重上卷一八九至一九○頁
、原更(一)卷第一宗一八三至一八四頁）。原審竟認其聲明為承當
訴訟，亦有未合。上訴論旨，指摘原判決其敗訴部分為不當，求
予廢棄，非無理由。
據上論結，本件上訴為有理由。依民事訴訟法第四百七十七條第
一項、第四百七十八條第二項，判決如主文。
中　　華　　民　　國　九十四　年　　三　　月　　十　　日
                      最高法院民事第八庭
                          審判長法官  劉　延　村
                                法官  陳　重　瑜
                                法官  黃　秀　得
                                法官  葉　勝　利
                                法官  黃　義　豐
      本件正本證明與原本無異
                                      書  記  官
中　　華　　民　　國　九十四　年　　三　　月　二十八　日
                                                      Ｔ
